【裁判字號】    95,交聲,217
【裁判日期】    951130
【裁判案由】    違反道路交通管理處罰條例聲明異議
【裁判全文】
臺灣基隆地方法院交通事件裁定         95年度交聲字第217號
移送機關即
原處分機關  交通部公路總局臺北區監理所基隆監理站
聲明異議人
即受處分人  甲○○○
上列聲明異議人即受處分人因違反道路交通管理處罰條例案件，
對於交通部公路總局臺北區監理所基隆監理站中華民國95年11月
3日 所為之處分（原處分案號：基監字第裁42-RA0000000號），
聲明異議，本院裁定如下：
    主  文
異議駁回。
    理  由
一、原處分意旨略以：本件聲明異議人即受處分人甲○○○（下
    稱異議人）駕駛3N-0010 號自小客車，於民國95年5 月28日
    上午8 時31分許，行經基隆市○○○路、工建路路口之時速
    限制為50公里之路段，經設在該處之固定式科學測速儀器測
    得其行車時速為62公里，超速12公里，違反95年7 月1 日修
    正施行後之道路交通管理處罰條例第40條第1 項之規定，為
    基隆市警察局交通警察隊（下稱舉發單位）逕行掣單舉發。
    異議人不服舉發，向交通部公路總局臺北區監理所基隆監理
    站（下稱原處分機關）提起申訴，經原處分機關調查結果，
    仍認異議人有上開違規行為，乃依據修正後之道路交通管理
    處罰條例第40條第1 項及第63條第1 項第1 款規定，於95年
    11月3 日以基監字第裁42-RA0000000號裁決書，裁處異議人
    罰鍰新臺幣（下同）1,600 元，並記違規點數1 點，逾期不
    繳納罰鍰，並依修正後同條例第65條第3 款規定，依法移送
    強制執行。
二、聲明異議意旨略以：異議人固有違規超速駕駛之行為，然其
    依限前往原處分機關請求以扣照方式代為執行，惟原處分機
    關以自95年7 月1 日起新修正之道路交通管理處罰條例已刪
    除扣照之方式代替罰鍰之執行，故無法扣照。然依據行政罰
    法第4 條規定：違反行政法上義務之處罰，以行為時之法律
    有明文規定者為限；且同法第5 條亦明定：裁處前之法律或
    自治條例有利於受處罰者，適用最有利於受處罰者之規定。
    故異議人依據95年7 月1 日修正施行前之道路交通管理處罰
    條例第65條第1 項第3 款規定選擇吊扣駕照1 個月至3 個月
    之方式代為執行，應屬合理，爰依法聲明異議云云。
三、按道路交通管理處罰條例第40條第1 項原規定：「汽車駕駛
    人，行車速度，超過規定之最高時速，或低於規定之最低時
    速，或裝用測速雷達感應器者，處新臺幣一千二百元以上二
    千四百元以下罰鍰；其感應器沒入之。前項行為，如應歸責
    於汽車所有人者，並吊扣其汽車牌照一個月」；同條例第65
    條第1 項原規定：「汽車所有人、駕駛人違反道路交通管理
    ，經主管機關裁決後逾十五日未向管轄地方法院聲明異議，
    或其聲明異議經法院裁定確定，而不依裁決或裁定繳納罰鍰
    或不繳送汽車牌照、駕駛執照者，依左列規定處理之：一、
    經處分吊銷汽車牌照或駕駛執照者，由公路主管機關逕行註
    銷。二、經處分吊扣汽車牌照或駕駛執照者，按其吊扣期間
    加倍處分；仍不依限期繳送汽車牌照或駕駛執照者，吊銷其
    汽車牌照或駕駛執照。三、罰鍰不繳者，按其罰鍰數額，易
    處吊扣汽車牌照或駕駛執照一個月至三個月；不依期限繳送
    汽車牌照或駕駛執照者，吊銷其汽車牌照或駕駛執照」。惟
    上開二法條嗣均經立法院修正，由總統公布，並經行政院於
    95年7 月1 日明令施行。其中第40條第1 項修正為：「汽車
    駕駛人，行車速度，超過規定之最高時速，或低於規定之最
    低時速，除有第四十三條第一項第二款情形外，處新臺幣一
    千二百元以上二千四百元以下罰鍰」；第65條第1 項經修正
    為：「汽車所有人、駕駛人違反本條例，經主管機關裁決後
    逾二十日未向管轄地方法院聲明異議，或其聲明異議經法院
    裁定確定，而不依裁決或裁定繳納罰鍰或不繳送汽車牌照、
    駕駛執照者，依下列規定處理之：一、經處分吊銷汽車牌照
    或駕駛執照者，由公路主管機關逕行註銷。二、經處分吊扣
    汽車牌照或駕駛執照者，按其吊扣期間加倍處分；仍不依限
    期繳送汽車牌照或駕駛執照者，吊銷其汽車牌照或駕駛執照
    。三、罰鍰不繳納者，依法移送強制執行」。然而，行為後
    法律或自治條例有變更者，適用行政機關最初裁處時之法律
    或自治條例，但裁處前之法律或自治條例有利於受處罰者，
    適用最有利於受處罰者之規定，行政罰法第5 條定有明文，
    另法律或自治條例規定有利不利之比較，應就新、舊法條之
    規範內涵作抽象、一般、全面且客觀之比較，而在具體個案
    發生時，雖應將新、舊法條規範適用於各該個案，而為有利
    或不利之比較，但所謂適用於具體個案，係指將各該個案違
    規行為，以新、舊法律規範之要件加以比對，並為客觀之法
    律效果評價，以決定適用如何之法律效果，再依適用法律之
    可能處罰結果，作抽象、一般、全面且客觀之比較，而決定
    各該具體個案應適用新法或舊法，均合先敘明。
四、經查：
  (一)關於道路交通管理處罰條例第40條第1 項、第65條第1 項修
    正之新舊法比較適用部分：
    1.按道路交通管理處罰條例對違規行為之處罰，依其情節輕
      重，本有罰鍰、吊扣、吊銷駕駛執照等各種處分。而依修
      正前之道路交通管理處罰條例第65條第1 項第3 款之立法
      意旨以觀，其中所謂「吊扣駕駛執照」或「吊銷駕駛執照
      」之處分，均係在「汽車所有人、駕駛人違反本條例，經
      主管機關裁決後逾20日未向管轄地方法院聲明異議，或其
      聲明異議經法院裁定確定，而不依裁決或裁定繳納罰鍰或
      不繳送汽車牌照、駕駛執照」時，始循序進行之「易處處
      分」，本即含有極為明顯之加重處罰性質。即「罰鍰不繳
      」者，始按其罰鍰數額，易處「吊扣」駕駛執照；仍「不
      按期限繳送駕駛執照者」，始「吊銷」其駕駛執照。是所
      謂「吊扣」、「吊銷」，均係在違規後不繳納罰鍰之情形
      下，依序而有「吊扣」、「吊銷」之處分，從而，「吊扣
      」、「吊銷」等處分均較「罰鍰」為重，不言可喻。
    2.又該條之立法，因係就「不繳罰鍰」之行為予以易科，惟
      是否繳納罰鍰，本屬行政罰之執行範疇，與當事人原應受
      交通違規行為之處罰並不直接相關，祇因行為人事後未繳
      納罰鍰，即逕因「易處」之結果，變更為違反道路交通管
      理處罰條例所規定之「吊扣」或「吊銷」駕駛執照之加重
      處罰，無異將行政罰之執行部分，與違反道路交通管理處
      罰條例違規行為之實體處罰予以混淆，致久為民眾所詬病
      ，從而上開之修法乃將易處「吊扣」、「吊銷」等規定均
      予刪除，而將第65條第1 項第3 款修正為：「罰鍰不繳納
      者，依法移送強制執行」，此參酌該條之修正理由即明。
      是比較新舊法輕重之結果，有關「汽車駕駛人，行車速度
      ，超過規定之最高時速」之處罰，自應以修正後之「新法
      」較修正前之「舊法」為輕。而依行政罰法第5 條明定：
      「行為後法律或自治條例有變更者，適用行政機關最初裁
      處時之法律或自治條例。但裁處前之法律或自治條例有利
      於受處罰者，適用最有利於受處罰者之規定」，從而，有
      關行車超速之處罰，於此新舊法比較適用之場合，即應論
      以修正後之「新法」處罰，亦屬法理之必然，道路交通主
      管機關之交通部亦同此見解，有該部95年7 月7 日交路字
      第0950039801號函函釋在案，是異議人上開所辯，容有誤
      會，委無足採。
    3.另所謂法律輕重之比較，係依法律整體規定所為之形式觀
      察，並不因受處分人片面之主觀認知不同而有異。換言之
      ，縱行為人依其個人之特殊理由，或認為寧可易科「吊扣
      」或「吊銷」執照，較繳納罰鍰更為有利，亦不得逕予要
      求免予繳納罰鍰而更換為易科「吊扣」或「吊銷」駕駛執
      照。蓋易處「吊扣」、「吊銷」汽車駕駛執照之處分，本
      即係受處分人「不依裁決或裁定繳納罰鍰或不繳送汽車牌
      照、駕駛執照者」所生之加重處罰，係立法機關授權裁決
      機關於一定之原因與條件下，得依職權之裁量事項，屬於
      裁決機關之權限，並非異議人於違反道路交通管理處罰條
      例第40條第1 項後，得以自由選擇違反之法律效果，尤不
      得與新舊法輕重之比較適用混為一談，亦併此敘明。
  (二)異議人既坦承於95年5 月28日上午8 時31分許，駕駛3N-001
    0 號自小客車，以超逾時速限制之62公里行車速度，行經基
    隆市○○○路、工建路路口之時速限制為50公里之路段，而
    為設置在該處之科學測速儀器攝得其超速行駛之事實，且有
    採證照片1 張在卷可稽，則其違反95年7 月1 日修正施行後
    之道路交通管理處罰條例之違規行為，即堪認定。是原處分
    機關依據修正後道路交通管理處罰條例第40條第1 項、第63
    條第1 項第1 款規定，裁處異議人罰鍰1,600 元，並記違規
    點數1 點，如逾期不繳納罰鍰，並依修正後同法第65條第3
    款規定，依法移送強制執行，於法要無不合。異議人執前詞
    置辯，核無理由，應依法駁回其異議。
據上論斷，應依道路交通案件處理辦法第19條，裁定如主文。
中    華    民    國    95    年    11    月    30    日
                  交通法庭法  官    劉桂金
以上正本證明與原本無異。
對於本件裁定如有不服，應於收受送達後5 日內，向本院提出抗
告書狀，敘述抗告之理由，抗告於臺灣高等法院。
中    華    民    國    95    年    11    月    30    日
                          書記官    鄧順生


司法院資訊處製作；財團法人民間司法改革基金會備份。
